最高法院民事判決　　　　　　　　　 110年度台上字第1089號
上　訴　人　張廖萬榮
　　　　　　張 世 明
共　　　同
訴訟代理人　柳 正 村律師
被 上訴 人　張廖萬宙
　　　　　　張 碧 珠
上列當事人間請求確認會員權存在事件，上訴人對於中華民國10
9年6月10日臺灣高等法院臺中分院第二審判決（ 108年度重上字
第199號），提起上訴，本院判決如下：
    主  文
上訴駁回。
第三審訴訟費用由上訴人負擔。
    理  由
一、本件被上訴人主張：訴外人「陰光會」神明會（下稱陰光會
    ）之會分依習慣由嫡長子孫繼承，且會員人數恆定，被上訴
    人乙○○○、丁○○因依序為訴外人即陰光會會員張廖華來
    、張廖華漢（所有會分分稱張廖華來會分、張廖華漢會分）
    各嫡長子一系子孫而為各該會分之陰光會會員。上訴人丙○
    ○○、甲○○各非張廖華來、張廖華漢之嫡長子一系子孫，
    無從繼承取得各該會員權。詎丙○○○、甲○○分別自居為
    張廖華來、張廖華漢會分之陰光會會員，否認被上訴人之會
    員權，爰求為確認乙○○○、丁○○依序對陰光會張廖華來
    、張廖華漢會分之會員權存在之判決。
二、上訴人則以：張廖華來在其長子張廖富巧出生前，即以繼承
    家業為目的，收養訴外人張廖富寶為「過房子」，張廖富寶
    之長子早夭絕嗣，張廖華來會分之會員權即由次子張廖貴潭
    繼承，而丙○○○為張廖貴潭之長子，因繼承而取得張廖華
    來會分之權利，乙○○○即無該會分之會員權。丁○○雖為
    張廖華漢長子張廖富鼠一系之子孫，惟其父親張廖貴珍死亡
    時，並無男性子孫，丁○○為女性，無繼承張廖華漢會分之
    權利，該會員權應由甲○○繼承等語，資為抗辯。
三、原審斟酌全辯論意旨及調查證據之結果，以：陰光會為神明
    會，張廖華來、張廖華漢均為陰光會會員之事實，為兩造所
    不爭執，而依臺灣民事習慣調查報告記載及內政部 108年12
    月25日台內民字第1080152148號函，神明會之會員死亡，其
    會分權之繼承，若無規約或規約未約定者，一般習慣由嫡長
    子孫繼承，且非僅限於男嗣子孫，參以訴外人張廖萬渟於10
    5年3月21日向臺中市政府民政局（下稱民政局）辦理陰光會
    申報所提出明治30年10月間書立之「陰光會祀業」（下稱系
    爭文件）記載「日後會股應為長子或指定之人承續祀管受諸
    物業……」，堪認陰光會之會分原則上應由嫡系長子繼承。
    觀諸相關戶籍登記簿謄本，張廖華來之嫡長子為張廖富巧，
    張廖富巧之長子早夭無子，次男張廖貴烓應視為長男一房，
    乙○○○為張廖貴烓之長子，自係張廖華來之嫡長子一系子
    孫，而張廖華漢之嫡長子為張廖富鼠，張廖富鼠之長子張廖
    貴珍僅有長女丁○○，未有其他男嗣子孫，則丁○○亦為張
    廖華漢嫡長子一系之子孫。張廖華來雖先收養張廖富寶13年
    後，嫡長子張廖富巧始出生，惟依戶籍資料記載，張廖富寶
    為「過房子」，張廖富巧則為「長男」，且經原審函詢內政
    部結果，神明會會員先收養過房子後，再生嫡長子，其會分
    權之繼承方式，依規約或繼承慣例，倘無規約或繼承慣例者
    ，按照臺灣民事習慣調查報告，原則上係由嫡長子孫繼承，
    ，而現行法令及臺灣民事習慣調查報告既無女子不得繼承會
    分權利之規定或記載，系爭文件復僅為出資證明，非屬規約
    ，上訴人亦未能舉證證明陰光會規約另有約定，或有其他繼
    承慣例、指定之事實，張廖華來、張廖華漢會分之會員權，
    自應分別由各嫡長子一系之子孫乙○○○、丁○○繼承，上
    訴人抗辯應由其繼承云云，非可採信。至張廖萬渟向民政局
    申報陰光會所提出之會員系統表記載丙○○○為繼承人、甲
    ○○為指定繼承人及 105年5月3日函文之說明，上訴人自承
    僅為祖輩、父輩所傳，均無法提出相關證據證明等語，且有
    違上開內政部函釋及臺灣民事習慣，不足執為有利上訴人之
    認定。從而，被上訴人請求確認乙○○○、丁○○依序對陰
    光會張廖華來、張廖華漢會分之會員權存在，應予准許等詞
    ，為其心證之所由得，並說明上訴人其餘抗辯及聲明證據為
    不足取與無須再予審酌之理由，因而廢棄第一審所為被上訴
    人敗訴之判決，改判如其所聲明。
四、按民事訴訟法第400條第1項規定確定判決之既判力，惟於判
    決主文所判斷之訴訟標的，始可發生。若訴訟標的以外之事
    項，縱令與為訴訟標的之法律關係有影響，因而於判決理由
    中對之有所判斷，除同條第 2項所定情形外，尚不能因該判
    決已經確定而認此項判斷有既判力。又學說上所謂「爭點效
    」之適用，除判決理由之判斷具備「於同一當事人間」、「
    非顯然違背法令」及「當事人未提出新訴訟資料足以推翻原
    判斷」等條件外，必須該重要爭點，在前訴訟程序已列為足
    以影響判決結果之主要爭點，經兩造各為充分之舉證，一如
    訴訟標的極盡其攻擊、防禦之能事，並使當事人適當而完全
    之辯論，由法院為實質上之審理判斷，前後兩訴之標的利益
    大致相同者，始應由當事人就該事實之最終判斷，對與該重
    要爭點有關之他訴訟，負不得再為相反主張之結果責任，且
    法院亦不得作相異之判斷。查丁○○與訴外人廖萬樹等人前
    對上訴人及張廖萬渟訴請確認系爭文件為偽造，經臺灣臺中
    地方法院106年度訴字第1255號、原法院107年度上字第59號
    、本院109年度台上字第354號判決丁○○等人敗訴確定（下
    稱前案），其主要理由乃丁○○等人無從以系爭文件證明其
    為陰光會會員，系爭文件非屬民事訴訟法第247條第1項後段
    所定之證書，丁○○等人所提起前案訴訟，無即受確認判決
    之法律上利益。則前案訴訟標的為系爭文件之真偽，本件則
    為丁○○對張廖華漢會分之會員權，其訴訟標的並非相同，
    且前案僅就系爭文件可否證明丁○○為陰光會會員為審論，
    並未將丁○○對張廖華漢會分之會員權存否，列為主要爭點
    （見一審卷一第 132頁），而本件認定被上訴人對張廖華來
    、張廖華漢會分之會員權存否，亦非單以系爭文件為據，自
    無上訴人所主張應受前案既判力、爭點效之拘束或證據共通
    原則之適用等情事。原審本於認事、採證之職權行使，綜合
    相關事證，合法認定張廖華來、張廖華漢均為陰光會之會員
    ，其會分應分別由嫡系長子一系之子孫乙○○○、丁○○繼
    承，因以上述理由為上訴人不利之判決，經核於法洵無違背
    。原審就本件不受前案既判力、爭點效之拘束或無證據共通
    原則之適用，雖未論斷，但於判決結果並無影響，依民事訴
    訟法第477條之1規定，不得廢棄原判決。上訴論旨，猶就原
    審採證、認事之職權行使暨其他與判決基礎無涉或贅述之理
    由，指摘原判決不當，聲明廢棄，非有理由。
五、據上論結，本件上訴為無理由。依民事訴訟法第481條、第4
    49條第1項、第78條，判決如主文。
中    華    民    國   110    年    11    月   25     日
                      最高法院民事第九庭
                          審判長法官  盧  彥  如  
                                法官  吳  麗  惠  
                                法官  林  麗  玲  
                                法官  王  本  源  
                                法官  張  恩  賜  
本件正本證明與原本無異
                                      書  記  官 
中    華    民    國   110    年    12    月    8     日